【裁判字號】    89,訴,423
【裁判日期】    900327
【裁判案由】    偽造文書等
【裁判全文】
臺灣板橋地方法院刑事判決                          八十九年度訴字第四二三號
    公  訴  人  臺灣板橋地方法院檢察署檢察官
    被      告  丙○○○
    選任辯護人  張菊芳律師
    被      告  丁○○
右列被告因偽造文書等案件，經檢察官提起公訴（八十八年度偵字第一七六五九號）
，本院判決如左：
    主  文
丙○○○共同連續行使偽造私文書，足以生損害於他人，處有期徒刑拾月，緩刑肆年
。
丁○○共同連續行使偽造私文書，足以生損害於他人，處有期徒刑捌月，緩刑肆年。
    事  實
一、丙○○○與丁○○係夫妻關係，於民國八十三年二月十日，在台北縣永和市○○○路○段一三三號住處，推由丁○○為會首，共同召集會期自八十三年二月十日
    起至八十八年八月十日止，會員含會首共六十七會，每會新台幣（下同）五千元
    ，採外標方式（即活會會員每月繳納會款五千元，死會會員則繳納會款五千元及
    其所標之利息），每月十日晚上七時三十分許，在上址住處內開標之互助會。詎
    丙○○○、丁○○因經濟週轉困難，竟共同基於意圖為自己不法所有之概括犯意
    聯絡，利用各會員未均前往投標及彼此並未熟識之機會，自八十六年某月十日起
    至八十七年某月十日止，在上址住處內由丙○○○連續六次偽填會員庚○○、李
    興敏、蔣彩英、劉景隆、蘇青云、王建中（起訴書誤載為王遠中）簽名之標單（
    均未註明「標單」二字）及一千六百元至二千元不等之標金，而偽造依民間互助
    會習慣足以表示標單上名義人以上開標息標取該互助會用意之私文書，偽造完成
    後即持以參與競標而行使，並均因而得標，足以生損害於庚○○、李興敏、蔣彩
    英、劉景隆、蘇青云、王建中及其他活會會員，致使不知情之其他活會會員陷於
    錯誤，分別於得標後每期繳納五千元之會款予丙○○○、丁○○，二人因而共詐
    得約二百萬元。嗣於八十八年四月十日，丙○○○及丁○○無故停標該互助會後
    ，活會會員乙○○○發現互助會應僅剩五個活會，惟竟尚有十一個會員為活會後
    ，始悉受騙。
二、案經乙○○○訴請臺灣板橋地方法院檢察署檢察官偵查起訴。
    理  由
一、訊據被告丙○○○固坦承有於填寫庚○○、李興敏等六人的名字及利息於標單上
    參與競標，並前後標取會款共二百萬元等事實，被告丁○○則坦承偶而向會員收
    取會款之事實，惟其二人均矢口否認有何偽造文書及詐欺取財之犯行，被告丙○○○辯稱當初庚○○、李興敏等人有同意伊借標，而互助會都是伊在處理的，伊
    先生丁○○不知道云云，被告丁○○則辯稱伊不知道丙○○○以庚○○等人名義
    標會之事云云。經查：
（一）右揭事實，業據被告丙○○○於偵查中坦承不諱，其供承「（問：八十三年二
      月份之互助會現已停標？），四月十日）」、「（問：為何停標？）我當時冒
      用王建中、庚○○名義標了他們的會）」、「（問：冒標幾會？）六會」、「
      （問：從何時開始冒標？）八十六、八十七年初左右）」（見台灣台北地方法
      院檢察署八十八年度偵字第九０三四號偵查卷第十二頁及其反面）、「（問：
      八十三年二月十日起的互助會你冒標了何人的？）庚○○、李興敏、蔣彩英、
      劉景隆、蘇青云、王建中」、「（問：是因為你冒標無法週轉才停會的？）是
      」（見台灣板橋地方法院檢察署八十八年度偵字第一七六五九號偵查卷第九頁
      反面），核與告訴人乙○○○、證人甲○○及戊○○○於本院調查時指述本案
      合會停標時應僅剩五個活會，惟實際上尚有十一個活會之情節相符，並有互助
      會單一紙在卷足證。雖被告丙○○○辯稱已得庚○○等六人之同意，才以該六
      人之名義借標云云，惟其於本院調查時先稱於標會前一、二天當面去找庚○○
      等人，徵得他們同意，伊才標等語（詳本院本院八十九年三月二十九日訊問筆
      錄），嗣改稱有打電話得到他們（指庚○○等人）的同意借標等語（詳本院八
      十九年六月二十日訊問筆錄），其前後所辯顯已相左，而其自本案開始調查迄
      言詞辯論終結日均無法提出庚○○等六人之電話或地址供本院傳訊查證，且經
      本院調閱該六人之口卡片，被告丙○○○亦均無法指認，是若被告丙○○○確
      得庚○○等六人之同意借標，何以八十八年四月十日停標時，原應僅剩五個活
      會，仍尚有十一個活會，足認其辯稱已得庚○○等六人之同意才借標一節，顯
      係事後為脫免罪責，飾卸之詞，要無足取。
（二）告訴人乙○○○於偵查及本院調查中，另證人甲○○、己○○、戊○○○於本
      院調查時已分別指述被告丁○○或有主持開標或收取會錢等情，乙○○○指陳
      「（問：曾經參加過幾次投標？）標會那天如果是星期天我就會去」、「（問
      ：每次去是否都有看到丁○○？）是的，只要我有去，都有看到丁○○在場」
      、「（問：丁○○在標會現場做什麼？）負責開標及收取會款」（見本院八十
      九年三月二十九日訊問筆錄），甲○○證稱「（問：每次去標會時，有無見到
      丁○○？）有時候二人都在，丁○○也有負責收錢」（見本院八十九年七月五
      日訊問筆錄），己○○證述「（問：平常開標時，被告二人是否都在現場？）
      都在，他們二人會輪流去現場」、「（問：繳會款時，是繳給何人？）如果是
      丁○○來，我就拿給他，我若去標會，就拿給丙○○○」（見本院八十九年七
      月十九日訊問筆錄），戊○○○證稱「（問：有無去參加過開標？）我沒有參
      加開標，都是丁○○來跟我收會錢，五月份時，丁○○早上還來跟我收會款，
      晚上丙○○○說他先生跑掉了」（見本院八十五年七月二十五日訊問筆錄），
      而被告丁○○於偵查中亦自承為本案互助會之會首及與丙○○○一起處理剩餘
      活會之債務等情（詳台灣台北地方法院檢察署八十八年度偵字第九０三四號偵
      查卷第九頁反面及第十頁），參諸上開互助會存續期間長達五年餘，參與合會
      會員人數眾多，被告丁○○既與被告丙○○○共同主持開標，並有經手會員所
      交付之會錢，足認其已積極參與上開互助會之各項事務，況上開互助會倒會後
      ，被告丁○○亦與被告丙○○○一起處理合會債務問題，益見被告丁○○將上
      開互助會所發生之債務，當成自己債務處理，其確有參與被告丙○○○之財務
      糾紛，顯已與被告丙○○○有共同冒標並詐取會錢之行為，而互有犯意之聯絡
      。此外，並有互助會單一紙在卷可稽。從而，被告丁○○上開辯解，顯屬畏罪
      卸責之詞，不足採信。至被告丙○○○雖為被告丁○○辯稱丁○○對伊借標之
      事不知情云云，應屬夫妻間迴護之詞，尚不足據為對被告丁○○有利之認定，
      併此敘明。
    綜上所述，被告二人上開辯解，均屬卸責之詞，不足採信。罪證明確，被告等犯
    行堪以認定。
二、按互助會之標單上記載會員投標之金額及投標人署押姓名，雖未記載「標單」二
    字，但依民間互助會之習慣該紙張上之記載，足以表示登載名義人擬以所載金額
    標取該互助會用意之證明，依刑法第二百二十條規定，應以私文書論，被告等偽
    造庚○○、李興敏、蔣彩英、劉景隆、蘇青云、王建中名義之標單，持以參與競
    標，並於得標後向活會會員詐取會款之行為，均係觸犯刑法第二百十六條、第二
    百二十條、第二百十條之行使偽造私文書罪及同法第三百三十九條第一項之詐欺
    取財罪。其二人間有犯意之聯絡及行為之分擔，均為共同正犯。再被告偽造「庚○○、李興敏、蔣彩英、劉景隆、蘇青云、王建中」署押之行為，係偽造標單之
    部分行為，與偽造標單之低度行為，均併為行使偽造私文書之高度行為所吸收，
    不另論罪。又被告每次冒標得標後使數個活會會員陷於錯誤而交付會款之詐騙行
    為，係以一行為侵害數法益，觸犯數詐欺取財罪，為想像競合犯，應依刑法第五
    十五條之規定，從一重處斷。而被告先後六次行使偽造私文書及詐欺取財之犯行
    ，均時間緊接，所犯又係構成犯罪要件相同之罪名，顯各係基於概括犯意為之，
    皆為連續犯，均應依刑法第五十六條之規定以一罪論，並加重其刑。再被告所犯
    上開二罪間，有方法、結果之牽連關係，為牽連犯，應依刑法第五十五條之規定
    ，從一重之行使偽造私文書罪處斷。爰審酌被告之品行、犯罪之動機、目的、手
    段、智識程度、所生危害，而被告丁○○雖為會首又曾主持開標及收取會款，惟
    冒標之行為大都由被告丙○○○執行，足見其涉案程度較輕，及被告犯罪後之態
    度等一切情狀，各量處如主文所示之刑。末查：被告前均未曾受有期徒刑以上刑
    之宣告，有臺灣高等法院檢察署刑案紀錄簡覆表在卷可徵，其因一時思慮欠周致
    觸犯刑章，且其已與告訴人達成和解，告訴人亦表明不願再予追究，有和解書一
    份在卷為憑，其經此偵審教訓之後，已足收警惕之效，當無再犯之虞，是本院認
    對其所宣告之刑，以暫不執行為適當，爰均依刑法第七十四條第一款之規定宣告
    緩刑四年，以勵自新。至於偽造之標單並無其他證據證明尚保存，可認業已滅失
    ，則其上偽造之「庚○○、李興敏、蔣彩英、劉景隆、蘇青云、王建中」署押亦
    因此而滅失，自無從於本案中諭知沒收，附此敘明。
據上論斷，應依刑事訴訟法第二百九十九條第一項前段，刑法第二十八條、第五十六
條、第二百十六條、第二百二十條、第二百十條、第三百三十九條第一項、第五十五
條、第七十四條第一款，罰金罰鍰提高標準條例第一條前段，判決如主文。
本案經檢察官賴惠慈到庭執行職務
中      華      民      國      九十      年      三    月    二十七    日
                                  臺灣板橋地方法院刑事第三庭
                      法  官  李  幼  妃
右正本證明與原本無異。
如不服本判決，應於判決送達後十日內，向本院提出上訴狀。
                                          書記官  強  梅  芳
中      華      民      國      九十      年      三    月    二十九    日
附錄本案論罪科刑法條全文
刑法第二百十六條
行使第二百十條至第二百十五條之文書者，依偽造、變造文書或登載不實事項或使登
載不實事項之規定處斷。
刑法第二百十條
偽造、變造私文書，足以生損害於公眾或他人者，處五年以下有期徒刑。
刑法第二百二十條
在紙上或物品上之文字、符號、圖畫、照像，依習慣或特約，足以為表示其用意之證
明者，關於本章及本章以外各罪，以文書論。
錄音、錄影或電磁紀錄，藉機器或電腦之處理所顯示之聲音、影像或符號，足以為表
示其用意之證明者，亦同。
稱電磁紀錄，指以電子、磁性或其他無法以人之知覺直接認識之方式所製成之紀錄，
而供電腦處理之用者。
刑法第三百三十九條
意圖為自己或第三人不法之所有，以詐術使人將本人或第三人之物交付者，處五年以
下有期徒刑、拘役或科或併科一千元以下罰金。
以前項方法得財產上不法之利益或使第三人得之者亦同。
前二項之未遂犯罰之。


司法院資訊處製作；財團法人民間司法改革基金會備份。
